臺灣高等法院臺中分院刑事判決　　　　　　　　九十一年度上更(一)字第一三九號
　　上　訴　人
　　即　被　告　乙○○
右上訴人因業務過失致死案件，不服臺灣臺中地方法院八十七年度交訴字第一○○號
中華民國八十八年三月十一日第一審判決（起訴案號：臺灣臺中地方法院檢察署八十
七年度偵字第四六九三號），提起上訴，本院判決如左：
      主  　文
原判決撤銷。
乙○○無罪。
      理  　由
一、本件公訴人之公訴意旨略以：本案上訴人即被告乙○○（以下簡稱為被告）係「
    順興汽車貨運有公司」之曳引車司機，為從事駕駛業務之人，其於民國（下同）
    八十六年九月十二日上午十一時十五分許，駕駛該公司車牌號碼為ＨＲ─四七九
    號之曳引車，沿台中縣清水鎮○○路北向行駛，途經該路與高美路口前，明知變
    換車道時，應注意安全距離，以避免遭鄰車道後方來車追撞，此為其應注意能注
    意，且非不能注意之事項，詎被告竟疏未注意，於該交岔路口前未保持安全距離
    ，即突然自中線車道，切入最外側車道，致駕駛ＱＡ─八二六號營業大貨車行駛
    於被告後側最外側快車道之司機林清水，應變不及，而將車切入最右側閃避，致
    右前後輪與快慢車道分隔島水泥護欄側面相互磨擦長達二十六公尺，猶煞車不住
    ，自後追撞在前之被告所駕駛前揭車輛之板車後右角，使林清水胸、腹處受擠壓
    ，受有胸腹部壓創之傷害因外傷性休克當場死亡，案經被害人林清水之配偶丙○
    ○○提出告訴，因認被告涉犯刑法第二百七十六條第二項之業務過失致人於死之
    罪嫌等情。
二、惟案犯罪事實應依證據認定之，無證據不得推定其犯罪事實；又不能證明被告犯
    罪者，即應諭知被告無罪之判決，此於刑事訴訟法第一百五十四條及同法第三百
    零一條第一項分別定有明文。本件公訴人指訴被告涉有上開業務過失致人於死之
    罪嫌，係以：（一）本案車禍發生之時，雖無人目睹，但駕駛人於通常情形下，
    應會遵行於車道內，必因遭受來自左、右側方之壓迫，依慣性定律，駕駛人才會
    隨之而往右、左閃避。而本件車禍現場，於撞擊點前方二十餘公尺外，被害人林
    清水所駕駛之營業大貨車即開始往右方煞車，致右側前、後輪與水泥牆嚴重摩擦
    ，有道路交通事故調查報告表、及現場圖、及現場照片附卷可稽，由此應可證明
    案發當時，係被告所駕駛之曳引車突然自中線換入最外線車道，使被害人林清水
    所駕駛之營業大貨車頓遭來自左側之壓迫，才將方向盤往右打，企圖閃避，但因
    煞車不及，才追撞突然變換進入其車道之被告所駕駛上開車輛，否則即屬無法理
    解，（二）本件車禍發生當時為晴天之白晝，如被害人林清水於案發當時因未注
    意車前狀況，突然自後追撞被告所駕駛、已停妥於紅綠燈前之上開曳引車，則其
    煞車痕必筆直留在其車道內，應無往右偏斜及與安全島摩擦之情形，故本案被害
    人林清水駕車失神追撞前車之情形，應可排除，（三）本案被害人林清水因此車
    禍受有胸腹部壓創之傷害因外傷性休克當場死亡，亦經臺灣臺中地方法院檢察署
    檢察官督同檢驗員相驗屬實，製有勘驗筆錄、相驗屍體證明書、驗斷書在卷可憑
    等情，為提起本件公訴之依據。惟本案被告雖未於本院審判期日到庭，但仍於本
    院訊問期日，及嗣後以書狀辯稱：本件車禍發生之前，伊所駕駛之曳引車均在最
    外側之車道行駛，絕無變換車道之行為，此後行經台中縣清水鎮○○路與高美路
    口，因遇紅燈，伊亦依照規定停車，車禍發生當時，伊所駕駛之曳引車即係在停
  止狀態，本件車禍之發生，係被害人林清水駕車自後追撞伊所駕駛之車輛，其過
    失在被害人林清水，伊並無過失，應不為罪等情。
三、經查：
（一）本件公訴人雖依據上情，指訴本件車禍之發生，係因被告駕駛曳引車，未注意
      安全距離，突然自中線車道，切入最外側車道，致駕駛營業大貨車並駛行於最
      外側車道之被害人林清水煞車不及，因而自後追撞所致。惟本案被告自警訊時
      起，即否認伊在車禍發生之前，有公訴人所指述上開不當變換車道之行為。另
      證人曾志明、盧紫東等二人於本院前審訊問時，亦均結證稱：被告所駕駛之車
      輛，於肇事當時，係行駛於外側車道等語（見本院前審卷宗第三五頁）。
（二）本案經公訴人將卷證資料送請台灣省台中縣區車輛行車事故鑑定委員會鑑定時
      ，該鑑定委員會因本案欠缺目擊證人筆錄，且被告所駕駛車輛如何遭受被害人
      林清水所駕駛之車輛自後追撞，其情形亦屬不明，因而未予鑑定責任歸屬，此
      有台灣省台中縣區車輛行車事故鑑定委員會八十七年一月二日中縣鑑字第八六
      八七三號函附卷可稽（見偵查卷宗第三九頁）。其後原審法院再送請台灣省車
      輛行車事故覆議鑑定委員會鑑定時，該鑑定委員會雖於八十七年十二月十八日
      以交覆字第八七一一六二號函覆稱：「本案因林君死亡，僅有李君一方之供詞
      ，且缺乏其他佐證資料，本會無法遽以鑑定，惟依據兩車車損情形，李車停車
      位置及林車於快慢車道分隔島刮痕遺留情形，研析：本案肇事應以李車於禁止
      變換車道路段，由中車道向右變換至外側車道時，疏未保持安全距離，致使外
      側車道內行駛之林車向右閃避不及，先擦撞快車道分隔島後，再撞及李車右後
      側之可能性較大」等情（見原審法院卷宗第二七頁），另鑑定證人即台灣省車
      輛行車事故覆議鑑定委員會委員秦長禮亦於原審法院證述：「（依據）相驗卷
      宗第九頁照片及第八頁現場圖，散落物散落位置距右邊安全島一．七公尺之間
      隔，車道寬約二．六五公尺，二．六五（公尺）扣一．七五（公尺），散落物
      左邊距分道線○．九五公尺之空間，死者車子之車頭左側約五分之二撞被告車
      子後右側，肇事地點第一現場應是散落物處，第二現場是停車位置，被告車寬
      二．四公尺，被害人車寬二．三公尺，撞擊時被告車輛約有三分之一是在中車
      道上，被告有變換車道，刮痕是從停止線到刮痕起點有二二公尺，扣掉左後輪
      至散落物的距離有六．二公尺，再扣掉車長七．四公尺，但因車頭有部分超出
      停止線外，所以約扣掉十二公尺，刮痕起點距散落物約十公尺，被告行駛車輛
      是從刮痕起點之前就開始變換車道，並不是刮痕起點才開使變換車道」、「被
      告因由二線道至三線道時往右側行駛，而變換到外側車道，被告車子所停位置
      也還跨在雙白實線延長線上，如果被告是停在外側車道上被被害人追撞，被害
      人的車就要跨在安全島上，因是被害人之前左側撞擊到被告之後右側」等語（
      見原審卷宗第三九、四○頁）。惟經本院前審囑託財團法人成大研究發展基金
      會鑑定本件車禍之責任歸屬，該會已為下列之鑑定報告，即：「（１）依據卷
      內警繪記錄、當事人之陳述、現場照片及至現場勘查結果，事故位置在台中縣
      臨海路北向與高更路口，本路段有快慢分隔島，快車道單向原有二車道，外側
      車道寬三．七二公尺，至路口停止線前一六．五公尺，因多設置一左轉專用車
      道，乃改為三線道，此路段之限速為七十公里。（２）根據履勘現場筆錄及警
      繪記錄，安全島刮痕二六公尺，ＱＡ─八二六號營業大貨車右輪鋼圈上有擦痕
      ，車身前左方凹陷破毀，高度一米一；ＨＲ─四七九號曳引車四輪均無擦撞痕
      跡。此外，雖然事故現場圖記載ＱＡ─八二六號營業大貨車無煞車痕，然而依
      據現場照片顯示ＱＡ─八二六號營業大貨車的確留有往右偏之煞車痕，並且以
      左側煞車痕較明顯（散落沙土上即留有明顯的煞車痕）。（３）事故發生前，
      林清水所駕駛之ＱＡ─八二六號營業大貨車係行駛外側車道；碰撞發生時，林
      清水所駕駛之ＱＡ─八二六號營業大貨車正行駛外側車道，乙○○所駕駛之Ｈ
      Ｒ─四七九號曳引車及ＷＥ－九二拖板架的確跨雙白線行駛外側車道；林車是
      在最外側快車道擦撞右側快慢車道分隔島後，再撞及前方外側快車道靠左行駛
      之聯結車右後角，兩車撞擊之落土等遺落在林車停車位置後方約六公尺外側快
      車道路中央略偏左處；事故撞擊地點外側快車道寬二．六五公尺，其距離係從
      外側路緣邊線量至雙白線，並非如警察於現場圖中所繪之由分隔島邊緣線至雙
      白線，根據鑑定人之現場勘查及量測，由路緣邊線至分隔島邊緣仍有三十公分
      寬；撞擊發生後，林車最左側距離雙白線距離為○．六五公尺，距離道路邊緣
      線二公尺；根據現場照片散落物分散相當大面積，然而仔細分辨，散落物分佈
      從林車左車輪最左側往右約六十公分，往左一直延續到雙白線，因此散落物分
      佈約係從距離路緣邊線二公尺開始，由此一數值之演算，再對照肇事現場圖散
      落物的一．七公尺，兩者相差○．三公尺恰好與路側距離相同，可以再一次明
      顯指出現場圖上散落物的一．七公尺是從路緣線算起，而不是從分隔島外緣算
      起；本件車禍係林車之車損左側約五分之二撞擊李車，該點距離林車之最左側
      約○．九二公尺，此一距離○．九二公尺即是李車右側與林車於撞擊時重疊之
      部分，由此可算出李車最左側超出林車一．四八公尺，亦可算出李車最左側距
      離道路邊緣三．四八公尺，並可再算出李車跨雙白線行駛的部分為○．八三公
      尺，李車左外緣往內側快車道突出雙白線之部分為○．五八公尺（以李車之車
      寬為二．四公尺換算，李車係在雙白線右側一．五七公尺、雙白線寬○．二五
      公尺、及雙白線左側○．五八公尺之範圍內行駛）。（４）從現場照片之觀察
      ，地面散落物主要幾乎全為落土，而林車破碎之擋風玻璃亦多散落在李車拖車
      架上，由於落土係車輛附著物，只有經由撞擊才會掉落，由此可以得知落土前
      三十至五十公分，係兩車發生撞擊的地點；又依據事故現場圖，並對應現場警
      員之拖吊處理作業，刮痕起點位置應係「從林車右後輪到刮痕起點有二十二公
      尺」，而非「從停止線到刮痕起點有二十二公尺」；根據上開推算，及依據照
      片及現場圖所示大貨車車頭突出停止線約一公尺、大貨車後懸長二公尺等情，
      落土起點距離停止線（即大貨車長度，扣除車頭突出長度、及後懸長，再加上
      落土至後車輪之距離）應為十．五公尺；再延續上開推算，被告所駕駛曳引車
      車頭距離落土起點之距離（即落土起點距離停止線，加上曳引車及拖車架共計
      十五．七公尺長度之距離）應為二六．二公尺；至於被告所駕駛曳引車在遭受
      撞擊後，至最後車輛停止所移動之距離（即落土起點至停止線之距離，加上落
      土範圍之距離）應為十二．五公尺，由於李車車長十五．七公尺，因此可以得
      知，李車遭撞擊時，車頭已越過停止線三．二公尺。（５）又因路口中間快車
      道寬三．一公尺，上游外側快車道寬三．七公尺，因此如果沿上游二車道分道
      線向前行駛，不向右靠，則車輛會超越雙白線○．六公尺。（６）從乙○○車
      輛遭撞擊後行駛的距離為十二．五公尺，可推算乙○○車輛撞擊後之瞬間速率
      約為每小時二八．五公里（但基於能量向前傳遞的原則，乙○○車輛遭撞擊前
      的速率必然低於每小時二八．五公里），由於兩車撞擊後連成一體向前移動，
      因此可以推斷撞擊後瞬間林清水大貨車的速度亦為每小時二八．五公里。（７
      ）由於雙白線係起於路口停止線前十六．五公尺，因此雙白線起點距離落土最
      早出現點的距離為四公尺（即十六．五公尺，扣除十二．五公尺之距離），如
      此可推算李車係進入雙白線範圍後十九．七公尺（即四公尺，加上十五．七公
      尺之距離）被林車撞擊。由此亦可得知，李車遭撞擊時，車頭已越過停止線三
      ．二公尺（即十九．七公尺，扣除十六．五公尺之距離）。（８）由於路口中
      間快車道寬三．一公尺，上游外側快車道寬三．七公尺，因此如果在上游外側
      快車道沿上游之二車道分線道向前行駛，而不向右靠，則車輛在進入雙白線區
      ，會跨雙白線○．六公尺行駛，因此如果乙○○駕駛曳引車在外側車道行駛，
      在進入雙白線範圍時，不向右靠，則曳引車在進入雙白線區會跨雙白線○．六
      公尺行駛，此一數值亦與上開「曳引車在雙白線左側○．五八公尺範圍處行駛
      」之分析相吻合。基於上開分析，雖然可認定乙○○駕駛曳引車有跨雙白線行
      駛，但卻不能因此而認定乙○○有變換車道之行為，台灣省覆議委員會及委員
      秦長禮的分析，可能係因不知道本路口雙白線範圍僅十六．五公尺的緣故。（
      ９）綜合以上分析，並參酌肇事現場圖、事故車輛之刮擦痕跡、路型資料、及
      照片等相關資料，肇事過程雖有：『乙○○駕駛曳引車在內線快車道，至事故
      路口前變換至最外側快車道，因為變換車道時未注意與後隨車輛保持適當距離
      ，以致林清水駕駛大貨車因為閃避不及而追撞李車』、『乙○○駕駛曳引車在
      外線快車道，至事故路口前，仍跨雙白線減速行駛，因為車速較低，致遭後隨
      林車煞車不及而追撞』、『乙○○駕駛曳引車行駛在外線快車道，至事故路口
      前，仍跨雙白線行駛並停等紅燈，後隨林車煞車不及而追撞李車』等三種可能
      ，但李車橫向運動至少須達車身寬二．四公尺，然而曳引車整車之車身為十五
      ．七公尺，因此在行駛中變換車道時，車輛需有相當之速率較容易矯正車身，
      而根據交通安全及現場車流狀況分析，曳引車司機幾乎很少會以低於二八．五
      公里之速率變換車道；又在上開路段之行車限速為時速七十公里，因此即使在
  路口範圍內，對於空車之李車而言，似亦無以低於二八．五公里之速率行駛之
      理由。綜合上情，本件車禍之發生，應以『李車臨近事故路口時，於進停兩難
      區遇到黃燈，此時乙○○決定停車，但因處在進停兩難區停車較為困難，以致
      於停車時車頭越過停止線，嗣後林車臨近路口，發現停等紅燈之李車，但因煞
      車不及，乃以右輪刮擦分隔島緣石，但仍無法停車，致追撞李車發生事故』最
      有可能，本件車禍之發生，主要應係林清水駕駛大貨車，因駕駛失控追撞李車
      所致，乙○○駕駛曳引車跨雙白線行駛，有違交通規則，亦應為本案負擔部分
      之責任」，此有財團法人成大研究發展基金之鑑定報告附卷可稽（以上見本院
      前審卷宗第七二至八一頁）。經本院將財團法人成大研究發展基金之上開鑑定
      報告送請台灣省車輛行車事故覆議委員會研議結果，台灣省車輛行車事故覆議
      委員會亦於九十一年八月二十三日以府覆議字第八七一一六二－一號函，向本
      院覆稱：「經查本會前承台中地方法院囑託覆議鑑定時，該院檢送之卷宗中無
      法了解肇事地前之車道劃設情形，致本會提供之分析意見中，未將之列為參考
      ，研議，案經審酌肇事路段車道之劃設情形後，本會亦認同財團法人成大研究
      發展基金之鑑定意見」等語，有上開覆函在卷足憑（見本院本案卷宗第二七、
      二八頁）。參酌上情，本件車禍之發生，應係被害人林清水駕駛大貨車，因駕
      駛失控追撞被告所駕駛之曳引車所致，其過失責任應在被害人林清水。至於被
      告駕駛曳引車跨雙白線行駛，雖有違交通規則，但如其未駕駛曳引車跨雙白線
      行駛，本件車禍亦會因被害人林清水之上開違規行為而發生，本案被告駕駛曳
      引車跨雙白線行駛之行為，尚難認與本件車禍之發生及被害人林清水之死亡，
      存有相當因果關係。此即與刑法業務過失致人於死之犯罪構成要件不符。本案
      被告之犯罪應屬不能證明，依法應為無罪之諭知。
四、綜上所述，本案被告並無公訴人所指訴之業務過失致人於死亡之犯行，原審判決
    未予詳查，遽為被告有罪之判決，尚有未合。是本案被告上訴否認犯罪，並指謫
    原審判決對其論罪科刑不當，為有理由，自應由本院將原審判決予以撤銷改判，
    並為被告無罪之諭知。
五、本案被告經本院合法傳喚，無正當理由而未於本院審判期日到場，爰不待其陳述
    逕行判決。
六、據上論斷，應依刑事訴訟法第三百六十九條第一項前段、第三百六十四條、第三
    百零一條第一項、第三百七十一條，判決如主文。
本案經檢察官甲○○到庭執行職務。
中      華      民      國　  　九十一   年       九      月   二十五   日
　　　                            臺灣高等法院臺中分院刑事第三庭
                                        審判長法　官  陳  朱  貴
                                              法　官  胡　忠　文
                                              法　官　廖　柏　基
右正本證明與原本無異。
檢察官得上訴。
被告不得上訴。
如不服本判決應於收受送達後十日內向本院提出上訴書狀，其未敘述上訴之理由者並
得於提起上訴後十日內向本院補提理由書（均須按他造當事人之人數附繕本）。
                                              書記官  詹　錫　朋
中      華      民      國　  　九十一   年       九      月    二十六  日
                                                                        Ｉ
